ACORDAO-COMPLETO-2440758

ACÓRDÃO 4052/2020 ATA 47/2020 - PLENÁRIO

VISTOS, relatados e discutidos estes autos de representação, com pedido de medida cautelar, a respeito de possível irregularidade no âmbito do Pregão Eletrônico para Registro de Preços 13/2019, conduzido pelo Ministério da Agricultura, Pecuária e Abastecimento - MAPA visando à contratação de serviços de montagem, transporte, fornecimento e instalação de painéis de divisórias,
ACORDAM os Ministros do Tribunal de Contas da União, reunidos em Sessão Extraordinária do Plenário, ante as razões expostas pelo Relator, em:
9.1 conhecer da presente representação, satisfeitos os requisitos de admissibilidade previstos nos do art. 113, § 1º, da Lei 8.666/1993 c/c os arts. 235 e 237, inciso VII, do Regimento Interno deste Tribunal, e o art. 103, § 1º, da Resolução TCU 259/2014, e, no mérito, considerá-la parcialmente procedente;
9.2. com fundamento nos arts. 71, inciso IX, da Constituição Federal c/c os arts, 45 da Lei 8.443/1992 e 4º, inciso I, da Resolução TCU 315/2020, determinar ao Ministério da Agricultura, Pecuária e Abastecimento - MAPA que, caso deseje dar continuidade ao Pregão Eletrônico para Registro de Preços 13/2019, adote providências, no prazo de 15 (quinze) dias, a contar da notificação deste Acórdão, com vistas à anulação do ato administrativo de inabilitação superveniente da empresa Multiplena Comércio e Serviços Ltda., vencedora do referido certame licitatório e signatária da Ata de Registro de Preços 13/2019, assim como dos demais atos posteriores, informando a este Tribunal, no mesmo prazo, os encaminhamentos realizados e os resultados obtidos;
9.3. levantar o sigilo que recai sobre as peças 59 a 78 destes autos;
9.4. dar ciência desta deliberação ao Mapa, à representante e à empresa Bradiv Indústria e Comércio Ltda.;
9.5. arquivar o presente processo, nos termos do art. 169, inciso II, do Regimento Interno do TCU, sem prejuízo do monitoramento da determinação supra.

Representação sobre suposta irregularidade praticada em pregão eletrônico visando à contratação de empresa para a prestação de serviços de montagem, transporte, fornecimento e instalação de painéis de divisórias.

Ministério da Agricultura, Pecuária e Abastecimento - Mapa.

3. Interessados/Responsáveis:
3.1. Interessados: Bradiv Indústria e Comércio Ltda. (32.918.377/0001-10); Ministério da Agricultura, Pecuária e Abastecimento - Mapa.

13.1. Ministros presentes: José Mucio Monteiro (Presidente), Walton Alencar Rodrigues, Benjamin Zymler, Augusto Nardes (Relator), Raimundo Carreiro, Ana Arraes, Bruno Dantas e Vital do Rêgo.
13.2. Ministros-Substitutos presentes: Augusto Sherman Cavalcanti, Marcos Bemquerer Costa, André Luís de Carvalho e Weder de Oliveira.

AUGUSTO NARDES

Adoto como relatório, com alguns ajustes de forma, a instrução elaborada no âmbito da Secretaria de Controle Externo de Aquisições Logísticas (peça 80) , a qual contou com a anuência do escalão dirigente da unidade técnica (peças 81 e 82) :
	A. Identificação do Processo

	TC Processo 040.448/2019-3
	Conhecimento; procedência parcial; e determinação.

	Unidade Jurisdicionada
	Uasg

	Ministério da Agricultura, Pecuária e Abastecimento (MAPA) 
	130005

	Objeto

	Serviços de montagem, transporte, fornecimento e instalação de painéis de divisórias (peça 7, p. 30) .

	Representante
	CNPJ

	Multiplena Comércio e Serviços Ltda. (Multiplena) 
	04.936.559/0001-89

	Há pedido de Sustentação Oral?
	Procuração

	Não
	Peça 19

	Modalidade
	Número do Certame
	Critério de Julgamento

	Pregão Eletrônico para Registro de Preços
	13/2019
	Menor preço global

	Vigência da Ata
	Valor Aceito e Habilitado

	Doze meses, a partir de sua assinatura, sem prorrogação (peça 7, p. 32) 
	R$ 7.258.593,00 (peça 21, p. 3) 

	Suspenso por Medida Cautelar?
	Não

	Fase do Certame

	Inicialmente, o Pregão Eletrônico 13/2019 foi suspenso administrativamente pelo MAPA, tendo em vista decisão judicial emitida pela 8ª Vara Federal Cível da Seção Judiciária do Distrito Federal (peças 67 e 68) . Posteriormente, o Sr. Gil Weber Baião, pregoeiro oficial do MAPA, via correio eletrônico, confirmou a posição de suspensão indefinidamente, até decisão de mérito deste Tribunal (peça 51) . No tocante à decisão judicial, registra-se que o agravo de instrumento interposto pela União foi julgado pelo TJDFT, em 19/2/2020, nos seguintes termos: 'Com estas considerações, defiro, em parte, o pedido de efeito suspensivo formulado na inicial, para determinação que o procedimento licitatório descrito nos autos permaneça suspenso, tão somente, até o julgamento do recurso administrativo interposto pela autora da demanda, ora recorrida' (peça 46, p. 8-11) .

	B. Histórico

	Trata-se de representação a respeito de possíveis irregularidades na condução do Pregão Eletrônico SRP 13/2019, conduzido pelo MAPA (Termo de Homologação à peça 7, p. 25-29) .
A Ata de Registro de Preços (ARP) 13/2019 foi assinada com a vencedora do referido pregão, empresa Multiplena, ora representante, em 8/8/2019 (peça 7, p. 30-34) . 
Em razão de fato superveniente à homologação do certame, qual seja, suspensão da certificação apresentada pela Multiplena para fins de habilitação, comunicada, em 27/9/2019, ao MAPA pela Certificadora Certa, a ARP foi cancelada, sem utilização pelo órgão gerenciador, sem órgão participantes e sem solicitação de adesão de outros órgãos.
Com o retorno à fase de habilitação (Ata Complementar de Realização do PE 13/2019 à peça 21) , a segunda colocada, empresa Lovath Mobiliário e Divisórias Ltda., foi inabilitada também por não apresentar o certificado exigido em edital. A terceira colocada, empresa Bradiv Indústria e Comércio Ltda. (Bradiv) , foi habilitada e a empresa Multiplena interpôs recurso.
A instrução inicial desta Selog foi no sentido de realização de oitiva prévia e diligência junto ao órgão e de oitiva da empresa Bradiv (peças 22 e 23) , autorizadas pelo relator (peça 24) .
Concluída a análise das manifestações encaminhadas (peças 33 e 36) , a Selog propôs, em nova instrução, indeferir a medida cautelar e realizar diligência junto ao o Instituto Nacional de Metrologia, Qualidade e Tecnologia (Inmetro) , para esclarecimentos acerca da certificação apresentada pela representante (peças 37 e 38) , o que foi autorizado pelo relator por meio do despacho à peça 39.
Ao analisar a manifestação do Inmetro (peça 49) , a Selog concluiu que os elementos constantes dos autos permitiriam a avaliação quanto ao mérito da presente representação. Todavia, nos termos da recente Resolução  TCU 315/2020, foram propostas a oitiva de mérito do MAPA e a possibilidade de construção participativa das deliberações deste Tribunal (peças 52 e 53) .
Não foi proposta nova oitiva da empresa Bradiv, considerando que, após sua convocação por meio da utilização do cadastro reserva do certame, sequer houve adjudicação do objeto pelo valor aceito e habilitado.
Em despacho à peça 54, o relator autorizou a adoção dessas medidas propostas por esta secretaria.
Promovidas a oitiva e a possibilidade de comentários do gestor quanto às conclusões desta unidade técnica, passa-se a analisar as respostas apresentadas, tópico a tópico, conforme transcrição/contextualização a seguir.

	C. Histórico de Comunicações

	Despacho do Relator 
	peça 54 
	21/9/2020

	Ofícios Encaminhados pelo TCU

	Ao órgão
	Ofício 52.172/2020-TCU/Seproc, de 23/9/2020 (peça 55) e Ofício 52.173/2020-TCU/Seproc, de 23/9/2020 (peça 56) 

	D. Documentos Apresentados em Resposta à Oitiva

	Pela Unidade Jurisdicionada

	Despacho do Diretor do Departamento de Administração da Secretaria Executiva do MAPA (peças 59 e 70) , com:
a)	Nota Técnica 34/2020/DLIC/CLIC/CGAQ/DA/SE/MAPA (peças 60 e 69) ;
b)	Nota Técnica 15/2019/SAT/CGAQ/DA/SE/MAPA [somente parte da página inicial], de 25/11/2019 (peças 62 e 72) ;
c)	Parecer 887/2019/Conjur-MAPA/CGU/AGU, de 25/10/2019 (peças 63 e 73) ;
d)	Ata Complementar de Realização do PE 13/2019, de 11/12/2019 (peças 65 e 75) ;
e)	Processo Administrativo de subsídio para defesa em juízo, com decisão judicial de suspensão do PE 13/2019 (peças 66 e 76) ; e
f)	Avisos de suspensão administrativa do PE 13/2019 (peças 67-68 e 77-78) . 

	E. Exame Técnico

	Item a: não aceitação da certificação da empresa Multiplena Comércio e Serviços Ltda., emitida pela ABNT, como válida e apta a suprir a perda de requisito habilitatório superveniente, contrariando o entendimento do Inmetro, e consequente anulação da Ata Registro de Preços 13/2019, com utilização do cadastro reserva para realização de nova fase de habilitação e a consequente habilitação da empresa Bradiv Indústria e Comércio Ltda., terceira colocada no certame
Contextualização:
As informações prestadas pelo Inmetro se mostraram suficientes e aptas a afastar as premissas adotadas na Nota 2501/2019-Conjur-MAPA/CGU/AGU (peça 10, p. 9-11) , o que levou à conclusão de que a questão acerca da perda superveniente de requisito habilitatório por parte da empresa signatária da ARP 13/2019 mereceria desfecho diverso daquele sugerido por aquela consultoria jurídica (Conjur) , conforme instrução precedente (peça 52) .
A questão colocada para a Conjur foi a aceitabilidade de certificado, emitido pela ABNT para o período de 15/12/2017 a 15/12/2020, não apresentado quando da habilitação promovida no âmbito do certame, considerando que, naquela oportunidade, fora aceito certificado emitido pela empresa credenciadora Certa, suspenso após a homologação do resultado do certame.
A Conjur iniciou sua análise reafirmando que a atribuição do MAPA é verificar se o certificado de qualidade é formalmente válido, não lhe incumbindo julgar se a suspensão pela credenciadora é ou não devida. Prosseguiu, afirmando que, 'por ser ato suspensivo posterior ao encerramento do Pregão Eletrônico, a perda de requisito habilitatório superveniente poderia ser formalmente suprida por outro certificado de qualidade' (grifado) .
A primeira premissa equivocada da Conjur foi, então, considerar a existência de duas certificações dos produtos da Empresa Multiplena, pela ABNT e pela Certa, como 'atos colidentes'. Nesse sentido, vide entendimento do Inmetro de que dois certificados emitidos para o mesmo produto não são entendidos pelo Inmetro como 'atos colidentes', tendo em vista que a cronologia das atividades que embasam tecnicamente a emissão de cada um dos certificados não é a mesma (peça 49, p. 2) .
A segunda premissa, de que não seria razoável pressupor que entidades credenciadas pelo Inmetro levassem a cabo atos de certificação absolutamente conflitantes, considerando que compõem o mesmo Sistema Nacional de Metrologia, Normatização e Qualidade Industrial, também foi equivocada. A uma, pelo motivo exposto acima. A duas, porque as certificações pela ABNT e pela Certa não eram conflitantes, ambas concederam certificação ao produto da Multiplena, sendo que uma delas foi suspensa posteriormente. Ademais, como a própria Conjur afirmou antes, não é atribuição do MAPA julgar se a suspensão pela credenciadora é ou não devida.
A terceira premissa foi a interpretação equivocada do art. 7º da Portaria - Inmetro 250/2016, que dispõe que 'uma mesma marca/modelo, de uma unidade fabril, não poderá constar em mais de um certificado ativo, para um mesmo solicitante de certificação'. A expressão 'mais de um certificado' deixa claro que há possibilidade de mais de uma certificação. A restrição está no termo 'ativo'.
Ademais, tem-se a afirmação do Inmetro de que não há irregularidade nem desvio a requisitos técnicos advindos do fato de uma empresa obter certificação de certificadoras distintas, conforme uma mesma norma, para um mesmo produto.
Ainda que a Conjur tenha considerado que a perda de requisito habilitatório superveniente poderia ser formalmente suprida por outro certificado de qualidade, concluiu pela impossibilidade jurídica de admissão do Certificado 299.004/17 para comprovar a manutenção do requisito habilitatório em questão pelos motivos expostos acima.
Verificou-se que o representante, ao ser instado a se manifestar sobre a anulação da ata de registro de preços em razão de não ter apresentado documentos que comprovassem a reversão da sua perda de qualificação técnica (Ofício 186/2019/CGAQ/DA/SE/MAPA, de 8/11/2019 - peça 9, p. 9-11) , apresentou certificação acreditada válida (peça 9, p. 22-24) , com o retorno do Certificado 299.004/17, emitido pela ABNT, ao status 'Certificado', em 21/11/2019 (peças 11 e 12) .
Assim, esta unidade técnica concluiu que a certificação emitida pela ABNT deveria ser aceita, saneando a inabilitação superveniente da vencedora do certame, em conformidade com o entendimento da própria consultoria jurídica do órgão.
Com isso, a utilização do cadastro reserva para realização de nova fase de habilitação se mostraria irregular, inclusive com afronta ao princípio da economicidade da licitação, tendo em vista que a Multiplena é detentora da proposta mais vantajosa para a Administração Pública (R$  6.694.044,70) , R$ 564.548,30 a menos em relação à proposta da Bradiv (R$ 7.258.593,00) , o que pode ser dobrado em se tratando de registro de preços (R$ 1.129.096,60) . 
Manifestação da Unidade Jurisdicionada sobre os indícios de irregularidades (peça 60) :
a)	inicia informando que a não aceitação da certificação da Multiplena teve por base a tese defendida pela Consultoria Jurídica, por meio da Nota 2501/2019-Conjur-MAPA/CGU/AGU;
b)	relata que o questionamento sobre a (im) possibilidade legal de aceitação do certificado emitido pela ABNT, apresentado pela Multiplena quando do exercício do direito ao contraditório e da ampla defesa ao ser alijada do certame em razão da suspensão do certificado, emitido pela Certa, foi submetido à avaliação da Conjur por meio da Nota Técnica 15/2019/SAT/CGAQ/DA/SE/MAPA;
c)	ressalta excertos da Nota Conjur, em que o órgão consultivo: i) aduziu sobre a eventual existência de atos colidentes no que tange à certificação dos produtos da empresa Multiplena, um expedido favoravelmente pela ABNT, e outro impondo a sua suspensão, exarado pela empresa Certa; ii) alegou que ambas as certificadoras compõem o Sistema Nacional de Metrologia, Normalização e Qualidade Industrial e que não seria adequado pressupor que entidades credenciadas pelo Inmetro levassem a cabo atos de certificação absolutamente conflitantes; e iii) adentrou ao mérito da discussão sobre a interpretação da norma regulamentadora do processo de certificação de produtos, qual seja, a Portaria-Inmetro 250, de 3 de junho de 2016;
d)	alega que não seria razoável afrontar o posicionamento defendido por órgão consultivo especializado, haja vista a insipiência dos agentes envolvidos na operacionalização do certame quanto às controvérsias jurídicas e às potenciais repercussões do tema ora retratado;
e)	entende adequada a conduta eleita pelo MAPA de se socorrer de sua estrutura jurídico-consultiva para o esclarecimento acerca das providências a serem implementadas diante dos fatos apresentados;
f)	destaca que, embora tenha sido apontado o fato da apresentação tardia da documentação que fora objeto da consulta à Conjur do MAPA, que se deu em momento posterior a fase de habilitação, aquele órgão consultivo não opinou sobre tal ocorrência, apontando que é vedada a juntada posterior de documento que deveria constar originalmente da proposta, nos termos do § 3º do art. 43 da Lei 8.666/1993;
g)	alega que o MAPA seguiu as orientações da Conjur veiculadas anteriormente no Parecer 887/2019/Conjur-MAPA/CGU/AGU, cancelando o registro do fornecedor em virtude da inabilitação decorrente de fato superveniente e convocando o fornecedor mais bem colocado no cadastro de reservas;
h)	informa que a empresa Lovath Mobiliário e Divisórias Ltda. teve sua proposta rejeitada por 'não atender com Certificado de conformidade com a NBR 15.141/2008 dos produtos ofertados, conforme itens 20.3.2 e 20.5.4 do Termo de Referência e seu Anexo I das Especificações Técnicas';
i)	continua informando o chamamento da próxima colocada, empresa Bradiv Indústria e Comércio Ltda. e a aceitação de sua proposta; e
j)	finaliza salientando que o PE 13/2019 se encontra suspenso em estrito cumprimento à ordem judicial exarada pela 8ª Vara Federal Cível da Seção do Distrito Federal, que concedeu tutela antecipada no Processo Judicial 104819-15.2019.4.01.3400, com o objeto da licitação pendente de adjudicação.
Manifestação da Unidade Jurisdicionada sobre a construção participativa de deliberações (peça 60) :
a)	alega que é vedada a juntada posterior de documento que deveria constar originalmente da proposta, nos termos do § 3º do art. 43 da Lei 8.666/1993, destacando que, embora tenha sido apontado o fato da apresentação tardia da documentação que fora objeto da consulta à Conjur do MAPA, aquele órgão consultivo não opinou sobre tal ocorrência.
Análise:
Inicialmente esclareça-se que não houve pedido desta unidade técnica para imposição de restrição de acesso aos documentos encaminhados em resposta à oitiva realizada junto ao órgão, conforme destacado no despacho do Diretor do Departamento de Administração da Secretaria Executiva do MAPA à peça 59.
Com efeito, a informação complementar que integra o ofício de oitiva foi (grifado) : '6) A informação classificada na origem com restrição de acesso deve ser acompanhada dos seguintes elementos, consoante a Lei de Acesso à Informação (Lei nº 12.527, de 18 de novembro de 2011) , caso contrário será considerada de acesso público pelo Tribunal: (...) '.
Dessa forma, será proposto o levantamento do sigilo das peças 59 a 78 dos presentes autos. 
No tocante à não aceitação da certificação da empresa Multiplena Comércio e Serviços Ltda., emitida pela ABNT, como válida e apta a suprir a perda de requisito habilitatório superveniente, reitera-se a análise anterior, no sentido que a certificação emitida pela ABNT (peças 11 e 12) deve ser aceita, saneando a inabilitação superveniente da vencedora do certame.
A diligência realizada junto ao Inmetro (peça 47) foi de extrema relevância para afastar as premissas adotadas pela Conjur-MAPA/CGU/AGU na Nota 2501/2019 (peça 10, p. 9-11) , conforme contextualização acima (itens 11 a 22 retro) .
O Inmetro deixa claro que dois certificados emitidos para o mesmo produto não são entendidos como 'atos colidentes', tendo em vista que a cronologia das atividades que embasam tecnicamente a emissão de cada um dos certificados não é a mesma. 
Assim, a certificação emitida pela Certa, apresentada na fase de habilitação do PE 13/2019, atendeu ao subitem 20.5.4 do TR do edital do certame (grifos originais) : 'Apresentação do Certificado de conformidade com a NBR 15.141/2008 dos produtos a serem ofertados'.
A comunicação ao MAPA da suspensão da referida certificação se deu em 27/9/2019 (peça 7, p. 11) , data posterior tanto à homologação do certame (5/8/2019 - peça 7, p. 25-29) quanto à assinatura da ARP 13/2019 (8/8/2019 - peça 7, p. 30-34) . Trata-se, portanto, de fato superveniente de perda de requisito de habilitação técnica.
É oportuno destacar trechos da Nota 2501/2019-Conjur (grifado) : 
5.	Agora, a questão que se coloca é sobre a aceitabilidade de certificado, emitido pela ABNT para o período de 15/12/2017 a 15/12/2020, não apresentado quando da habilitação promovida na seara do Pregão Eletrônico, considerando que, naquela oportunidade, fora aceito certificado emitido pela empresa credenciada CERTA, suspenso após a homologação do resultado do certame.
 (...) 
7.  	É certo que, por ser o ato suspensivo posterior ao encerramento do Pregão Eletrônico, a perda do requisito habilitatório superveniente poderia ser formalmente suprida por outro certificado de qualidade.
A manifestação da Conjur não deixa dúvidas quanto à possibilidade de apresentação de documento novo, não apresentado na fase de habilitação do certame, a fim de suprir a perda superveniente de requisito de habilitação. 
Não se sustenta, portanto, a alegação do órgão de que a Conjur não teria se manifestado sobre a juntada de documento novo, muito menos, sob a fundamentação apresentada. A vedação do § 3º do art. 43 da Lei 8.666/1993 expressamente se refere a 'inclusão posterior de documento ou informação que deveria constar originalmente da proposta' (grifado) .
A certificação exigida com requisito de habilitação técnica constou originalmente da proposta da Multiplena (item 28 retro) . Até mesmo por ter sido considerada devidamente habilitada, a empresa foi declarada vencedora do certame, com adjudicação pelo melhor lance de R$ 6.694.044,70 homologada pela autoridade competente, conforme Termo de Homologação do certame (peça 7, p. 25-29) .
Dentro do contexto de perda superveniente de requisito de habilitação, após a homologação do certame e a assinatura da ata de registro de preços, não se trata mais da proposta original. 
Ao ser instada a se manifestar sobre a anulação da ata de registro de preços em razão de não ter apresentado documentos que comprovassem a reversão da sua perda de qualificação técnica, a Multiplena apresentou certificação acreditada válida, com o retorno do Certificado 299.004/17, emitido pela ABNT, ao status 'Certificado'. O exercício do direito ao contraditório e à ampla defesa garantido aos licitantes no § 3º do art. 49 da Lei 8.666/1993 não pode ser meramente formal.
No caso vertente, foi exercido de forma plena e efetiva, afastando o alegado acerto na conduta adotada pelo pregoeiro e pela autoridade competente ao seguirem as orientações da Conjur inseridas no Parecer 887/2019 (peça 63) , quais sejam: cancelar o registro do fornecedor, em virtude de inabilitação por fato superveniente, e convocar o mais bem colocado no cadastro de reservas.
Muito embora a condução do PE 13/2019 pelo MAPA tenha se demonstrado correta, com a preocupação constante e reiterada não só de observar o devido processo legal, garantindo o pleno exercício do contraditório e da ampla defesa pelo interessado, mas também de buscar a orientação da Conjur, a empresa signatária da ARP 13/2019 logrou comprovar a manutenção da condição de habilitação exigida na licitação.
Com todas essas considerações, concluiu-se que a não aceitação da certificação, emitida pela ABNT, como válida e apta a suprir a perda de requisito habilitatório superveniente, contraria o entendimento do Inmetro, de que dois certificados emitidos para o mesmo produto não são entendidos pelo Inmetro como 'atos colidentes', tendo em vista que a cronologia das atividades que embasam tecnicamente a emissão de cada um dos certificados não é a mesma.
Dessa forma, a inabilitação superveniente da vencedora do certame e signatária da ARP 13/2019 é irregular, assim como os demais atos consequentes.
Não é demais ressaltar que a vencedora do PE 13/2019 é detentora da proposta mais vantajosa para a Administração Pública (R$ 6.694.044,70 - peça 7, p. 31) , R$ 564.548,30 a menor em relação à proposta da Bradiv (R$ 7.258.593,00 - peça 21, p. 3) , o que pode ser dobrado em se tratando de registro de preços (R$ 1.129.096,60) .
Será proposta determinação ao MAPA para, caso deseje dar continuidade ao certame licitatório ora em apreço, anular a inabilitação superveniente da vencedora do certame e signatária da ARP 13/2019, assim como todos os demais atos posteriores.
Conclusão
Reitera-se a análise dos requisitos de admissibilidade (peças 22 e 23) , no sentido de a representação deve ser conhecida.
A não aceitação da certificação da Multiplena, emitida pela ABNT, como válida e apta a suprir a perda de requisito habilitatório superveniente, é irregular e contraria o entendimento do Inmetro de que dois certificados emitidos para o mesmo produto não são entendidos como 'atos colidentes', tendo em vista que a cronologia das atividades que embasam tecnicamente a emissão de cada um dos certificados não é a mesma. (itens 25-31 retro) 
Dentro do contexto de perda superveniente de requisito de habilitação, não se trata de documento da proposta original, mas, sim, do exercício de forma plena e efetiva do direito ao contraditório e à ampla defesa garantido aos licitantes no § 3º do art. 49 da Lei 8.666/1993. (itens 31-36 retro) 
Muito embora a condução do PE 13/2019 pelo MAPA tenha se demonstrado correta, com a preocupação constante e reiterada não só de observar o devido processo legal, garantindo o pleno exercício do contraditório e da ampla defesa pelo interessado, mas também de buscar a orientação da Conjur, a empresa signatária da ARP 13/2019 comprovou a manutenção da condição de habilitação exigida na licitação por meio de certificado válido. (item 37 retro) 
No tocante aos novos elementos apresentados pelo representante (peça 46) , reitera-se a análise da instrução à peça 52 (itens 20-28) no sentido de: (i) não ser o caso de nova avaliação de concessão de medida cautelar; e (ii) não serem procedentes as alegações de vício de competência e de violação aos princípios do devido processo legal, do contraditório e da ampla defesa no julgamento do seu recurso administrativo junto ao órgão. 
Diante do exposto, os elementos constantes dos autos permitem, desde já, a avaliação quanto ao mérito da presente representação como parcialmente procedente.
Será proposta, portanto, a realização de determinação ao MAPA para anular a inabilitação superveniente da vencedora do PE 13/2019 e signatária da ARP 13/2019, assim como todos os demais atos posteriores.
Também será proposto o levantamento do sigilo das peças 59 a 78 destes autos. (itens 22-24 retro) . 

	F. Impacto dos Encaminhamentos Propostos

	Haverá impacto relevante na Unidade Jurisdicionada e/ou na sociedade, decorrente dos encaminhamentos propostos?
	Sim

	Análise:
50.	Considerando que a vencedora do PE 13/2019 é detentora da proposta mais vantajosa para a Administração Pública (R$ 6.694.044,70) e que a diferença de R$ 564.548,30 a menor em relação à proposta da Bradiv (R$ 7.258.593,00) pode vir a ser dobrada em se tratando de registro de preços (R$ 1.129.096,60) , a anulação da inabilitação superveniente signatária da ARP 13/2019 e dos demais atos posteriores afasta o risco de dano ao erário.

	G. Pedido de Ingresso aos Autos, de Informações/Vistas/Cópias, e de Sustentação oral

	Há pedido do representante de ingresso aos autos?
	Sim

	Análise:

	O pleiteante, ora representante, teve seu pedido de ingresso aos autos (peça 20) indeferido pelo relator (peça 39) . 

	Há pedido de informações/vistas/cópia do processo?
	Sim

	Análise:
O pleiteante, Sr. José Alves da Silva, procurador da empresa Bradiv, teve seu pedido de cópia integral do processo (peça 34) atendido (peça 35) .

	Há pedido de sustentação oral?
	Não

	H. Processos Conexos e Apensos

	Há processos conexos noticiando possíveis irregularidades na contratação ora em análise?
	Não

	Há processos apensos?
	Não

	I. Proposta de Encaminhamento

	Em virtude do exposto, propõe-se:
53.1.	conhecer da representação, satisfeitos os requisitos de admissibilidade constantes no art. 113, § 1º, da Lei 8.666/1993, c/c os arts. 235 e 237, VII, do Regimento Interno/TCU, e no art. 103, § 1º, da Resolução - TCU 259/2014;
53.2.	no mérito, considerar a presente representação parcialmente procedente;
53.3.	determinar ao Ministério da Agricultura, Pecuária e Abastecimento, com fundamento no art. 4º, inciso I, da Resolução - TCU 315/2020, que, caso deseje dar continuidade ao Pregão Eletrônico 13/2019, adote, no prazo de 15 (quinze) dias,  providências com vistas a anular o ato administrativo de inabilitação superveniente da empresa Multiplena Comércio e Serviços Ltda. (CNPJ 04.936.559/0001-89) , vencedora do referido certame licitatório e signatária da Ata de Registro de Preços 13/2019, assim como os demais atos posteriores, e informe ao TCU, no mesmo prazo, os encaminhamentos realizados e os resultados obtidos;
53.4.	informar ao Ministério da Agricultura, Pecuária e Abastecimento, ao representante e à sociedade empresária Bradiv Indústria e Comércio Ltda. (CNPJ 32.918.377/0001-10) do acórdão que vier a ser proferido, destacando que o relatório e o voto que fundamentam a deliberação ora encaminhada podem ser acessados por meio do endereço eletrônico www.tcu.gov.br/acordaos; e
53.5.	levantar o sigilo que recai sobre as peças 59 a 78 destes autos; e
53.6.	arquivar os presentes autos, nos termos do art. 169, II, do Regimento Interno/TCU, sem prejuízo de que a Selog monitore a determinação supra.

É o Relatório.

8.1. Antônio Perilo de Sousa Teixeira (OAB/DF 21.359) e outros, representando Bradiv Indústria e Comércio Ltda. 
8.2. Cristiano de Freitas Fernandes (OAB/DF 13.455) e outros, representando Multiplena Comércio e Serviços Ltda.

Não atuou.

REPRESENTAÇÃO. SUPOSTA IRREGULARIDADE PRATICADA NO ÂMBITO DO PREGÃO ELETRÔNICO 13/2019, PROMOVIDO PELO MAPA VISANDO À CONTRATAÇÃO DE EMPRESA PARA A PRESTAÇÃO DE SERVIÇOS DE MONTAGEM, TRANSPORTE, FORNECIMENTO E INSTALAÇÃO DE PAINÉIS DE DIVISÓRIAS. INABILITAÇÃO DE LICITANTE EM FACE DA SUSPENSÃO DE CERTIFICAÇÃO SUPERVENIENTE À HOMOLOGAÇÃO DO CERTAME, SEM CONSIDERAÇÃO DA MANUTENÇÃO DE OPERACIONALIDADE TÉCNICA DA EMPRESA E DO SANEAMENTO DAS CAUSAS DA SUSPENSÃO. OITIVAS E DILIGÊNCIAS. AFRONTA AO INTERESSE PÚBLICO, À BUSCA DA PROPOSTA MAIS VANTAJOSA, À ISONOMIA, AO JULGAMENTO OBJETIVO E AO FORMALISMO MODERADO. PROCEDÊNCIA. DETERMINAÇÃO PARA ANULAÇÃO DO ATO EIVADO DE IRREGULARIDADE. ARQUIVAMENTO.

REPRESENTAÇÃO (REPR)

Secretaria de Controle Externo de Aquisições Logísticas - Selog.

Trata-se de representação formulada pela empresa Multiplena Comércio e Serviços Ltda. (peça 1) , com pedido de medida cautelar, em razão de possíveis irregularidades no Pregão Eletrônico para Registro de Preços 13/2019, conduzido pelo Ministério da Agricultura, Pecuária e Abastecimento - MAPA visando à contratação de serviços de montagem, transporte, fornecimento e instalação de painéis de divisórias.
2.	Em síntese, alega a representante que, após sua homologação no aludido pregão e a publicação da correspondente ata de registro de preços, teria sido indevidamente desclassificada do certame sob o fundamento de não cumprimento da exigência contida no item 20.5.4 do Termo de Referência, devido à inconsistência momentânea, relacionada à superveniente suspensão de certificação técnica apresentada na fase de habilitação, a qual já teria sido sanada com emissão de nova certidão.
3.	No caso, relata que:
	a) amparada na certificação de conformidade com a NBR 15.141/2008 emitida pela empresa Certa Qualidade em 22/4/2019, com validade até 22/4/2022, e apresentada ao Mapa em 16/7/2019, teria vencido o pregão, pelo valor de R$ 6.694.044,70, tendo a Ata de Registro de Preços sido assinada em 8/8/2019;
	b) posteriormente ao encerramento da licitação, o Mapa teria sido informado pela empresa Certa Qualidade, em 27/9/2019, de que a aludida certificação estaria suspensa em razão de desaprovação em ensaios efetuados em dezembro de 2018;
	c) ao se manifestar sobre o ocorrido (peça 8, fls. 32/39) , em 25/10/2019, a Advocacia Geral da União teria aduzido, basicamente, que, em razão da ausência superveniente da certificação exigida na cláusula 20.5.4 do termo de referência do pregão, o seu registro deveria ser cancelado e reaberta a fase de habilitação do certame;
	d) ao ser instada a se manifestar, em 8/11/2019, sobre a anulação da ata de registro de preços em razão da não apresentação de documentos que comprovassem a reversão da sua perda de qualificação técnica, teria apresentado certificação acreditada válida, emitida em 15/12/2017 e com validade até 15/12/2020, com o retorno em 21/11/2019 do Certificado 299.004/17, emitido pela ABNT, ao status "Certificado";
	e) manifestando-se novamente sobre a questão, a Advocacia Geral da União teria aduzido (peça 9, fls. 35/37) , em 26/11/2019, que esse certificado da empresa ABNT conflitaria com o certificado suspenso pela empresa Certa Qualidade, e que, por isso, não poderia suprir a certificação apresentada na licitação e, com isso, comprovar a manutenção do requisito habilitatório em questão;
	f) ato contínuo, o Mapa teria promovido o seu descredenciamento da Ata de Registro de Preços 13/2019, sem que lhe tivesse sido possibilitada a regularização de sua condição técnica junto à empresa certificadora, bem como sido aceita a apresentação de certidões de outras entidades credenciadas junto ao Inmetro;
	g) com o retorno do pregão à fase de habilitação, em 4/12/2019, e após a inabilitação da segunda colocada do certame, também em razão da não apresentação da certificação exigida no edital, o Mapa teria habilitado a empresa Bradiv Indústria e Comércio Ltda., terceira colocada, que acabou se sagrando vencedora, pelo valor de R$ 7.258.593,00;
4.	Cabe ressaltar que a Ata de Registro de Preços foi cancelada sem que tenha havido contratações decorrentes da sua assinatura e sem solicitação de adesão de outros órgãos.
5.	Em virtude dos elementos evidenciados pela Selog (peças 22 e 23) , em análise preliminar, determinei (peça 24) a oitiva das partes envolvidas - Mapa e Bradiv (empresa vencedora da licitação até o presente momento) - em face das seguintes ocorrências:
	a) a desclassificação da empresa Multiplena Comércio e Serviços Ltda. em razão de suspensão intempestiva (posterior ao certame) da certificação apresentada por ela, sem considerar a manutenção de sua operacionalidade técnica e o saneamento das causas da suspensão, inclusive tendo sido apresentado certificações pertinentes de outras certificadoras, afrontaria os princípios da prevalência do interesse público e do formalismo moderado;
	b) tal desclassificação, por inconsistência momentânea, detectada intempestivamente e já sanada com emissão de nova certidão, afrontaria o interesse público, a busca da proposta mais vantajosa, a isonomia e o julgamento objetivo, inclusive por resultar em chamamento da 3ª colocada a um valor de R$ 564.548,30 a mais em relação ao da 1ª colocada, que poderia ser quintuplicado por se tratar de sistema de registro de preços; 
	c) a superveniente suspensão de certificado apresentado pela empresa Multiplena Comércio e Serviços Ltda. no certame (mormente diante de afirmação dessa empresa acerca da detenção atual de certificado que sanearia a falha anterior) não se mostraria, a priori, enquadrada diretamente nas hipóteses de cancelamento do registro do fornecedor na ata de registro de preços, a teor do disposto nos arts. 20 e 21 do Decreto 7.892/2013.
6.	Posteriormente, em face de novo exame empreendido pela unidade técnica (peças 37 e 38) , indeferi (peça 39) o pedido de medida cautelar formulado pela representante, tendo em vista não estar presente um dos pressupostos necessários para adoção da referida medida, qual seja, o perigo da demora, ante o deferimento de tutela provisória no Processo 1040819-15.2019.4.01.3400, da Justiça Federal da 1ª Região, pelo juízo da 8ª Vara Federal do Distrito Federal, para suspensão de todos os atos decorrentes do certame em tela.
7.	Outrossim, determinei a realização de diligência junto ao Instituto Nacional de Metrologia, Qualidade e Tecnologia - Inmetro, órgão responsável pelo credenciamento de entidades privadas para a execução de atividades de sua competência, para obtenção de esclarecimentos adicionais acerca da certificação apresentada pela empresa Multiplena Comércio e Serviços Ltda. no bojo do Pregão Eletrônico para Registro de Preços 13/2019.
8.	Em resposta, o aludido instituto esclareceu o seguinte (peça 49) :
"I - A Acreditação é um processo voluntário de reconhecimento de competência de um organismo para oferecimento de serviços de avaliação da conformidade (certificação, ensaios laboratoriais, inspeção, etc.) ao mercado. Se um organismo de certificação é acreditado pelo Inmetro, significa dizer que o Inmetro atesta que o organismo possui competência segundo requisitos internacionais para realizar atividades de certificação no mercado. Em nenhum momento o organismo acreditado atua no mercado em nome do Inmetro. 
II - O Inmetro não realiza nenhuma atividade nos processos de certificação. 
III - A responsabilidade por um certificado e pelas atividades técnicas que suportam esta certificação, recaem, exclusivamente, sobre o organismo certificador emissor do mesmo. 
IV - Não há regulamentação do Inmetro para o esquema de certificação, segundo a norma NBR 15.141:2008. Isto significa que a certificação de divisórias modulares tipo piso-teto não é obrigatória para sua comercialização no mercado. 
Cronologia dos fatos 
- Inicialmente a empresa Multiplena Comércio e Serviços Ltda. detinha certificado do produto 'Divisória Tipo Piso Teto - Linha 90mm', segundo a norma ABNT NBR 15.141:2008, emitido pela ABNT Certificadora no dia 15/12/2017 com validade até 15/12/2020. 
- Em 03/04/2019 este certificado foi suspenso por decisão da ABNT Certificadora devido a questões técnicas inerentes à conformidade do produto. 
- A Multiplena Comércio e Serviços Ltda., por motivos alegados de relacionamento com a ABNT, procurou a Certa Qualidade Ltda. para iniciar um novo processo de certificação que culminou com a emissão de novo certificado para o mesmo produto em 22/04/2019. 
- Em 22/08/2019 o Inmetro recebeu denúncia técnica contra a Certa Qualidade Ltda. por ter certificado a empresa Multiplena Comércio e Serviços Ltda. utilizando relatórios de ensaio do produto antigos com resultado conforme sem considerar ensaios mais recentes, executados a pedido da ABNT, com resultado não conforme. 
- Após análise técnica dos argumentos de resposta da Certa Qualidade Ltda. e verificar a procedência da denúncia técnica, em 25/09/2019 o Inmetro decidiu suspender a acreditação deste organismo. 
- Dentre as correções e ações corretivas propostas para retomada de sua acreditação, a Certa Qualidade Ltda. decidiu suspender o certificado da empresa Multiplena Comércio e Serviços Ltda. em 26/09/2019. 
- Somente em 21/11/2019 a ABNT Certificadora retirou a suspensão do certificado do produto 'Divisória Tipo Piso Teto - Linha 90mm' da empresa Multiplena Comércio e Serviços Ltda., depois resultados satisfatórios de ensaio da conformidade do produto.
Conclusões 
V - Cumpre destacar que não entendemos dois certificados emitidos para o mesmo produto como 'atos colidentes', pois a cronologia das atividades que embasam tecnicamente a emissão de cada um dos certificados não é a mesma. As atividades técnicas de um processo de certificação são baseadas em amostragem. Pode haver incidência de não conformidade em uma amostra e não haver em outra. 
VI - Não há irregularidade nem desvio a requisitos técnicos advindos do fato de uma empresa obter de certificadoras distintas, certificação conforme uma mesma norma para um mesmo produto. 
VII - De acordo com os registros enviados, a certificação emitida pela ABNT Certificadora está hoje válida com data de expiração de 15/12/2020. Esta informação deve ser confirmada com a ABNT Certificadora. 
VIII - Salvo a apresentação de registro complementar que prove o contrário, o produto 'Divisória Tipo Piso Teto - Linha 90mm' da empresa Multiplena Comércio e Serviços Ltda. não possuía certificação acreditada válida do período de 26/09/2019 a 21/11/2019".
9.	A seguir, determinei (peça 54) a promoção de nova oitiva do Mapa, desta feita sobre o mérito da representação, em razão da conclusão a que chegou a Selog após o reexame dos autos por ela promovido (peças 52 e 53) , a partir dos esclarecimentos em tela, no sentido da incorreição da 
"não aceitação da certificação da empresa Multiplena Comércio e Serviços Ltda., emitida pela ABNT, como válida e apta a suprir a perda de requisito habilitatório superveniente" e da "consequente anulação da Ata Registro de Preços 13/2019, com utilização do cadastro reserva para realização de nova fase de habilitação e a consequente habilitação da empresa Bradiv Indústria e Comércio Ltda., terceira colocada no certame".
10.	Em sua instrução final (peça 80) , a Selog concluiu que as respostas à oitiva não lograram afastar as falhas apontadas, razão pela qual propôs o endereçamento de determinação ao Mapa para que, caso desejasse dar continuidade ao Pregão Eletrônico para Registro de Preços 13/2019, adotasse providências com vistas à anulação do ato administrativo de inabilitação superveniente da empresa Multiplena Comércio e Serviços Ltda., e demais atos subsequentes.
11.	Ressalto que o processo licitatório sob análise se encontra suspenso, sem que seu resultado tenha sido homologado e o objeto adjudicado à empresa Bradiv Indústria e Comércio Ltda., aguardando o deslinde desta representação, bem como de ação judicial (Processo 1040819-15.2019.4.01.3400, da Justiça Federal da 1ª Região) , conforme informado pelo pregoeiro oficial do Mapa, via correio eletrônico, em 14/8/2020 (peça 51) .
12.	Feito breve histórico do processo, passo a decidir.
13.	Quanto à admissibilidade do feito, reitero o seu conhecimento, ante o preenchimento dos requisitos de admissibilidade previstos nos do art. 113, § 1º, da Lei 8.666/1993 c/c os arts. 235 e 237, inciso VII, do Regimento Interno deste Tribunal, e o art. 103, § 1º, da Resolução TCU 259/2014.
14.	No mérito, informo, de antemão, que estou de acordo com as análises e conclusões da unidade técnica, cujos fundamentos adoto como razões de decidir.
15.	De fato, restou confirmada a ocorrência de irregularidade na condução do Pregão Eletrônico para Registro de Preços 13/2019, decorrente da não aceitação da certificação apresentada pela empresa Multiplena Comércio e Serviços Ltda., emitida pela ABNT, como válida e apta a suprir a perda de requisito habilitatório superveniente à homologação do certame, ocasionada pela suspensão da certidão apresentada anteriormente por ela, emitida pela empresa Certa Qualidade.
16.	Com efeito, à época da fase de habilitação do certame, inexistia qualquer restrição quanto à certificação da empresa Certa Qualidade apresentada pela empresa Multiplena Comércio e Serviços Ltda., tendo ela sido devidamente habilitada e, posteriormente, declarada vencedora do pregão, por ter apresentado o menor valor.
17.	Ocorre que tal certificação foi suspensa pela empresa certificadora em 26/09/2019, ou seja, após a assinatura da ata de registro de preços. 
18.	Instada pelo Mapa para regularizar sua situação, a empresa Multiplena Comércio e Serviços Ltda. apresentou nova certificação, desta feita emitida por outra certificadora, com validade a partir de 21/11/2019, para comprovar a manutenção do requisito habilitatório em questão, a qual indicava a qualidade de seus produtos segundo a norma técnica exigida no instrumento convocatório.
19.	Embora entendendo, corretamente, que, por se tratar de ato suspensivo posterior ao encerramento do pregão eletrônico, a perda de requisito habilitatório superveniente poderia ser formalmente suprida por outro certificado de qualidade, o Mapa não aceitou a nova certificação apresentada pela empresa Multiplena Comércio e Serviços Ltda., sob o fundamento de que os certificados emitidos pela ABNT e pela Certa Qualidade (o primeiro favorável à certificação da empresa e o segundo suspendendo certificação conferida) colidiriam entre si, além do que caracterizariam dualidade de certificação ativa de um mesmo produto.
20.	Contudo, como se depreendeu dos esclarecimentos apresentados pelo Inmetro, tendo por base a cronologia das atividades que embasaram tecnicamente a emissão de cada um dos certificados apresentados pela Multiplena Comércio e Serviços Ltda., não se tratou da existência de duas certificações ativas para o mesmo produto (vedada pela Portaria Inmetro 250/2016) e, menos ainda, de certificações conflitantes, fundamentos esses da recusa da nova certificação e do consequente cancelamento do registro de fornecedor da aludida empresa na ata de registro de preços. 
21.	Relembro que a decisão adotada pelo Mapa culminou na escolha de proposta menos vantajosa para os cofres públicos, a qual, se levada adiante, ocasionará prejuízo de, pelo menos, R$ 564.548,30. 
22.	Destarte, confirmada a desclassificação indevida da aludida empresa no certame, por ofensa a princípios que regem as licitações e contratações públicas, em especial os da economicidade e da prevalecência do interesse público, impõe-se a anulação desse ato e de todos os subsequentes, com o retorno da licitação à etapa anterior à fase em que ocorreu tal irregularidade, como decidido por este Tribunal nessas situações, a exemplo dos Acórdãos 830/2018, 208/2018, 2.468/2017 e 2.314/2017, todos do Plenário.
23.	Registro, por fim, a inocorrência de prejuízo decorrente do ato de inabilitação da representante, uma vez que o certame se encontra suspenso, dele não tendo advindo contratações, razão pela qual entendo desnecessária a apuração de responsabilidade do gestor que deu causa à irregularidade apurada nestes autos.
	Ante as razões expostas, VOTO no sentido de que o Tribunal adote a deliberação que ora submeto a este Colegiado.
TCU, Sala das Sessões Ministro Luciano Brandão Alves de Souza, em 8 de dezembro de 2020.
Ministro JOÃO AUGUSTO RIBEIRO NARDES
Relator